---
title: "LABORATÓRIO 1: Relação da concentração de glicose no plasma com características diversas"
author: Fernando, Jeff Caponero
format: 
  html
  # pdf:
  #   documentclass: scrartcl
  #   papersize: letter
---
<!-- <style> -->
<!-- body { -->
<!-- text-align: justify} -->
<!-- </style> -->

## Apresentação

Este documento é um relatório referente a atividade de correlação e dispersão de características associadas a relação da concentração de glicose no plasma de mulheres da tribo Pina.

## Dados sem tratamento

When you click the **Render** button a document will be generated that includes both content and the output of embedded code. You can embed code like this:

```{r}
#| echo: false
#| warning: false
#| 

if (!require(pacman))
  install.packages("pacman")
library(pacman)

pacman::p_load(tidyverse, janitor, kableExtra, summarytools, 
               moments, ggthemes, patchwork, glue, ggpubr)

# DADOS ----
dados <- read.csv2("Dados_Lab01.csv")

dados <- dados |> 
  mutate(
    diabetes = as.numeric(diabetes),
    bmi = as.numeric(bmi)
    )
```

You can add options to executable code like this 

```{r}
#| echo: false
dados|>
    select(-test)|>
    rename(
      "N° de Gestações" = pregnant, "Glicose" = glucose, "Idade" = age,
      "P. Diastólica" = diastolic, "Largura Triceps" = triceps,
      "Nível Insulina" = insulin, "IMC" = bmi, "Nivel Diabético" = diabetes)|>
    summarytools::descr(
      stats = c("min", "q1", "med", "mean","q3", "max",  "sd", "cv"),
      justify = "c",
      style = "grid", #' rmarkdown',
      transpose = T
    ) |>
    kbl(
      caption = "Tabela 1: Medidas Resumo",
      digits = 2,
      format.args=list(big.mark=".", decimal.mark=","),
      align = "c", 
      row.names = T,
      col.names =
        c("Min", "Q1", "Med", "Média", "Q3", "Max", "Desvio Padrão", "CV")
    )|>
    kable_styling(
      # bootstrap_options = c("striped", "hover"),
      latex_options = c("striped"),
      stripe_color = T,
      full_width = F,
      fixed_thead = T
    ) %>%
    footnote(general = "Instituto Nacional de Diabetes e de Doenças Digestivas e Renais - EUA") |>
    kable_material()
```

The `echo: false` option disables the printing of code (only output is displayed).

```{r}
#| echo: false
#| warning: false

dados |>
  count(test) |>
  mutate(
    pct = round(prop.table(n)*100, 1),
    tipo = case_when(
      test == 0 ~ "Negativo",
      test == 1 ~ "Positivo"),
    labs = glue::glue('{tipo}\n({pct}%)')) %>%
  ggpubr::ggdonutchart(., "pct", 
                       label = "labs", lab.pos = "in",
                       lab.font = c(4, "plain", "white"),
                       fill = "test",  color = "white")+
  labs(
    title = "Figura 1: Resultado dos testes de sinais \nde diabetes realizados nas mulheres \nda Tribo Pina",
    caption = "Fonte: Instituto Nacional de Diabetes e de Doenças Digestivas e Renais - EUA"
  )+
  theme(
    legend.position = "none"
  )
```


```{r}
#| echo: false
#| warning: false
#| 
g1 <- dados|>
  ggplot() +
    aes(x = glucose) +
  geom_histogram(
    aes(y = ..density..),
    # binwidth = 5,
    fill = "lightblue",
    colour = "darkblue") +
  geom_density(
    alpha = 0.2,
    fill = "blue",
    colour = "blue") +
  labs(
    title = "Glicose",
    x = "Concentração",
    y = "Densidade"
  ) + theme_bw()

g2 <- dados|>
  ggplot() +
    aes(x = pregnant) +
  geom_histogram(
    aes(y = ..density..),
    binwidth = 1,
    fill = "lightblue",
    colour = "darkblue") +
  geom_density(
    alpha = 0.2,
    fill = "blue",
    colour = "blue") +
  labs(
    title = "Gestações",
    x = "Quantidade",
    y = "Densidade"
  ) + theme_bw()

g3 <- dados|>
  ggplot() +
    aes(x = diastolic) +
  geom_histogram(
    aes(y = ..density..),
    fill = "lightblue",
    colour = "darkblue") +
  geom_density(
    alpha = 0.2,
    fill = "blue",
    colour = "blue") +
  labs(
    title = "Pressão Diastólica",
    x = "Medida (mmHg)",
    y = "Densidade"
  ) + theme_bw()

g4 <- dados|>
  ggplot() +
    aes(x = triceps) +
  geom_histogram(
    aes(y = ..density..),
    binwidth = 5,
    fill = "lightblue",
    colour = "darkblue") +
  geom_density(
    alpha = 0.2,
    fill = "blue",
    colour = "blue") +
  labs(
    title = "Tríceps",
    x = "Largura (mm)",
    y = "Densidade"
  ) + theme_bw()

g5 <- dados|>
  ggplot() +
  aes(x = insulin) +
  geom_histogram(
    aes(y = ..density..),
    # binwidth = 25,
    fill = "lightblue",
    colour = "darkblue") +
  geom_density(
    alpha = 0.2,
    fill = "blue",
    colour = "blue") +
  labs(
    title = "Insulina",
    x = "Nível (µU/ml)",
    y = "Densidade"
  )

g6 <- dados|>
  ggplot() +
  aes(x = bmi) +
  geom_histogram(
    aes(y = ..density..),
    # binwidth = 5,
    fill = "lightblue",
    colour = "darkblue") +
  geom_density(
    alpha = 0.2,
    fill = "blue",
    colour = "blue") +
  labs(
    title = "IMC",
    x = "Índice (kg/m²)",
    y = "Densidade"
  )

g7 <- dados|>
  ggplot() +
  aes(x = diabetes) +
  geom_histogram(
    aes(y = ..density..),
    # binwidth = 5,
    fill = "lightblue",
    colour = "darkblue") +
  geom_density(
    alpha = 0.2,
    fill = "blue",
    colour = "blue") +
  labs(
    title = "Diabetes",
    x = "Nível",
    y = "Densidade"
  )

g8 <- dados|>
  ggplot() +
  aes(x = age) +
  geom_histogram(
    aes(y = ..density..),
    binwidth = 5,
    fill = "lightblue",
    colour = "darkblue") +
  geom_density(
    alpha = 0.2,
    fill = "blue",
    colour = "blue") +
  labs(
    title = "Idade",
    x = "Anos",
    y = "Densidade"
  )+
theme(
    axis.title = element_text(size = 5),
    axis.text = element_text(size = 2))

g1+g2+g3+g4+g5+g6+g7+g8 + 
plot_layout(nrow = 3, ncol = 3) +
plot_annotation(
  title = "Figura 2: Histogramas das variáveis em análise.",
  # subtitle = "",
  caption = "Fonte: Instituto Nacional de Diabetes e de Doenças Digestivas e Renais - EUA"
  # tag_levels = c("A", "1"), tag_prefix = "Sub Fig. ", tag_sep = ".",
  # tag_levels = "A",
  # tag_suffix = ":"
) & theme_bw() &
  theme(
    plot.tag.position = c(0, 1),
    plot.tag = element_text(size = 8, hjust = 0, vjust = 0)
  )
```

## Dados tratados

```{r}
#| echo: false
#| warning: false
dados|>
  filter(glucose>0, diabetes>0, diastolic>0,
         triceps>0, insulin>0, bmi>0)|>
    select(-test)|>
    rename(
      "N° de Gestações" = pregnant, "Glicose" = glucose, "Idade" = age,
      "P. Diastólica" = diastolic, "Largura Triceps" = triceps,
      "Nível Insulina" = insulin, "IMC" = bmi, "Nivel Diabético" = diabetes)|>
    summarytools::descr(
      stats = c("min", "q1", "med", "mean","q3", "max",  "sd", "cv"),
      justify = "c",
      style = "grid", #' rmarkdown',
      transpose = T
    ) |>
    kbl(
      caption = "Tabela 2: Medidas Resumo",
      digits = 2,
      format.args=list(big.mark=".", decimal.mark=","),
      align = "c", 
      row.names = T,
      col.names =
        c("Min", "Q1", "Med", "Média", "Q3", "Max", "Desvio Padrão", "CV")
    )|>
    kable_styling(
      # bootstrap_options = c("striped", "hover"),
      latex_options = c("striped"),
      stripe_color = T,
      full_width = F,
      fixed_thead = T
    ) %>%
    footnote(general = "Instituto Nacional de Diabetes e de Doenças Digestivas e Renais - EUA") |>
    kable_material()
```



```{r}
#| echo: false
#| warning: false

dados|>
  filter(glucose>0, diabetes>0, diastolic>0,
         triceps>0, insulin>0, bmi>0)|>
  count(test) |>
  mutate(
    pct = round(prop.table(n)*100, 1),
    tipo = case_when(
      test == 0 ~ "Negativo",
      test == 1 ~ "Positivo"),
    labs = glue::glue('{tipo}\n({pct}%)')) %>%
  ggpubr::ggdonutchart(., "pct", 
                       label = "labs", lab.pos = "in",
                       lab.font = c(4, "plain", "white"),
                       fill = "test",  color = "white")+
  labs(
    title = "Figura 3: Resultado dos testes de sinais \nde diabetes realizados nas mulheres \nda Tribo Pina",
    caption = "Fonte: Instituto Nacional de Diabetes e de Doenças Digestivas e Renais - EUA"
  )+
  theme(
    legend.position = "none"
  )
```

```{r}
#| echo: false
#| warning: false
#| 
g9 <- dados|>
  filter(glucose>0, diabetes>0, diastolic>0,
         triceps>0, insulin>0, bmi>0)|>
  ggplot() +
  aes(x = glucose) +
  geom_histogram(
    aes(y = after_stat(density)),
    # binwidth = 5,
    fill = "lightblue",
    colour = "darkblue") +
  geom_density(
    alpha = 0.2,
    fill = "blue",
    colour = "blue") +
  labs(
    title = "Glicose",
    x = "Concentração",
    y = "Densidade"
  )

g10 <- dados|>
  filter(glucose>0, diabetes>0, diastolic>0,
         triceps>0, insulin>0, bmi>0)|>
  ggplot() +
  aes(x = pregnant) +
  geom_histogram(
    aes(y = after_stat(density)),
    binwidth = 1,
    fill = "lightblue",
    colour = "darkblue") +
  geom_density(
    alpha = 0.2,
    fill = "blue",
    colour = "blue") +
  labs(
    title = "Gestações",
    x = "Quantidade",
    y = "Densidade"
  )

g11 <- dados|>
  filter(glucose>0, diabetes>0, diastolic>0,
         triceps>0, insulin>0, bmi>0)|>
  ggplot() +
  aes(x = diastolic) +
  geom_histogram(
    aes(y = after_stat(density)),
    # binwidth = 5,
    fill = "lightblue",
    colour = "darkblue") +
  geom_density(
    alpha = 0.2,
    fill = "blue",
    colour = "blue") +
  labs(
    title = "Pressão Diastólica",
    x = "Medida (mmHg)",
    y = "Densidade"
  )

g12 <- dados|>
  filter(glucose>0, diabetes>0, diastolic>0,
         triceps>0, insulin>0, bmi>0)|>
  ggplot() +
  aes(x = triceps) +
  geom_histogram(
    aes(y = after_stat(density)),
    binwidth = 5,
    fill = "lightblue",
    colour = "darkblue") +
  geom_density(
    alpha = 0.2,
    fill = "blue",
    colour = "blue") +
  labs(
    title = "Tríceps",
    x = "Largura (mm)",
    y = "Densidade"
  )

g13 <- dados|>
  filter(glucose>0, diabetes>0, diastolic>0,
         triceps>0, insulin>0, bmi>0)|>
  ggplot() +
  aes(x = insulin) +
  geom_histogram(
    aes(y = after_stat(density)),
    # binwidth = 25,
    fill = "lightblue",
    colour = "darkblue") +
  geom_density(
    alpha = 0.2,
    fill = "blue",
    colour = "blue") +
  labs(
    title = "Insulina",
    x = "Nível (µU/ml)",
    y = "Densidade"
  )

g14 <- dados|>
  filter(glucose>0, diabetes>0, diastolic>0,
         triceps>0, insulin>0, bmi>0)|>
  ggplot() +
  aes(x = bmi) +
  geom_histogram(
    aes(y = after_stat(density)),
    # binwidth = 5,
    fill = "lightblue",
    colour = "darkblue") +
  geom_density(
    alpha = 0.2,
    fill = "blue",
    colour = "blue") +
  labs(
    title = "IMC",
    x = "Índice (kg/m²)",
    y = "Densidade"
  )

g15 <- dados|>
  filter(glucose>0, diabetes>0, diastolic>0,
         triceps>0, insulin>0, bmi>0)|>
  ggplot() +
  aes(x = diabetes) +
  geom_histogram(
    aes(y = after_stat(density)),
    # binwidth = 5,
    fill = "lightblue",
    colour = "darkblue") +
  geom_density(
    alpha = 0.2,
    fill = "blue",
    colour = "blue") +
  labs(
    title = "Diabetes",
    x = "Nível",
    y = "Densidade"
  )

g16 <- dados|>
  filter(glucose>0, diabetes>0, diastolic>0,
         triceps>0, insulin>0, bmi>0)|>
  ggplot() +
  aes(x = age) +
  geom_histogram(
    aes(y = after_stat(density)),
    binwidth = 5,
    fill = "lightblue",
    colour = "darkblue") +
  geom_density(
    alpha = 0.2,
    fill = "blue",
    colour = "blue") +
  labs(
    title = "Idade",
    x = "Anos",
    y = "Densidade"
  )
```


```{r}
#| echo: false
#| warning: false
g9+g10+g11+g12+g13+g14+g15+g16 + 
  plot_layout(nrow = 3, ncol = 3) + 
  plot_annotation(
  title = "Figura 4: Histogramas das variáveis em análise.",
  # subtitle = "",
  caption = "Fonte: Instituto Nacional de Diabetes e de Doenças Digestivas e Renais - EUA"
  # tag_levels = c("A", "1"), tag_prefix = "Sub Fig. ", tag_sep = ".",
  # tag_levels = "A",
  # tag_suffix = ":"
) & theme_bw() &
  theme(
    plot.tag.position = c(0, 1),
    plot.tag = element_text(size = 8, hjust = 0, vjust = 0),
    axis.title = element_text(size = 10),
    axis.text = element_text(size = 7)
  )
```


## Boxplot

```{r}
#| echo: false
#| warning: false

b1 <- dados|>
  filter(glucose>0, diabetes>0, diastolic>0,
         triceps>0, insulin>0, bmi>0)|>
  mutate(
    test = as_factor(test),
    test = lvls_revalue(test, c("Negativo", "Positivo"))
  )|>
  ggplot(aes(x = test, y = pregnant)) +
  geom_boxplot(col="darkblue", fill="skyblue", alpha = 0.5)+
  labs(
    title = 'N° de Gestações',
    x = "Sinais de diabetes",
    y = "Gestações"
  ) +
  scale_y_continuous(
    labels = scales::number_format(
      big.mark = ".",
      decimal.mark = ","))+
  theme_bw()
  
b2 <- dados|>
  filter(glucose>0, diabetes>0, diastolic>0,
         triceps>0, insulin>0, bmi>0)|>
  mutate(
    test = as_factor(test),
    test = lvls_revalue(test, c("Negativo", "Positivo"))
  )|>
  ggplot(aes(x = test, y = glucose)) +
  geom_boxplot(col="darkblue", fill="skyblue", alpha = 0.5)+
  labs(
    title = 'Nível de Glicose',
    x = "Sinais de diabetes",
    y = "Glicose"
  ) +
  scale_y_continuous(
    labels = scales::number_format(
      big.mark = ".",
      decimal.mark = ","))+
  theme_bw()

b3 <- dados|>
  filter(glucose>0, diabetes>0, diastolic>0,
         triceps>0, insulin>0, bmi>0)|>
  mutate(
    test = as_factor(test),
    test = lvls_revalue(test, c("Negativo", "Positivo"))
  )|>
  ggplot(aes(x = test, y = diastolic)) +
  geom_boxplot(col="darkblue", fill="skyblue", alpha = 0.5)+
  labs(
    title = 'Pressão Diastólica',
    x = "Sinais de diabetes",
    y = "Pressão Diastólica"
  ) +
  scale_y_continuous(
    labels = scales::number_format(
      big.mark = ".",
      decimal.mark = ","))+
  theme_bw()

b4 <- dados|>
  filter(glucose>0, diabetes>0, diastolic>0,
         triceps>0, insulin>0, bmi>0)|>
  mutate(
    test = as_factor(test),
    test = lvls_revalue(test, c("Negativo", "Positivo"))
  )|>
  ggplot(aes(x = test, y = insulin)) +
  geom_boxplot(col="darkblue", fill="skyblue", alpha = 0.5)+
  labs(
    title = 'Nível de Insulina',
    x = "Sinais de diabetes",
    y = "Nível de Insulina"
  ) +
  scale_y_continuous(
    labels = scales::number_format(
      big.mark = ".",
      decimal.mark = ","))+
  theme_bw()

b5 <- dados|>
  filter(glucose>0, diabetes>0, diastolic>0,
         triceps>0, insulin>0, bmi>0)|>
  mutate(
    test = as_factor(test),
    test = lvls_revalue(test, c("Negativo", "Positivo"))
  )|>
  ggplot(aes(x = test, y = bmi)) +
  geom_boxplot(col="darkblue", fill="skyblue", alpha = 0.5)+
  labs(
    title = 'IMC',
    x = "Sinais de diabetes",
    y = "IMC"
  ) +
  scale_y_continuous(
    labels = scales::number_format(
      big.mark = ".",
      decimal.mark = ","))+
  theme_bw()

b6 <- dados|>
  filter(glucose>0, diabetes>0, diastolic>0,
         triceps>0, insulin>0, bmi>0)|>
  mutate(
    test = as_factor(test),
    test = lvls_revalue(test, c("Negativo", "Positivo"))
  )|>
  ggplot(aes(x = test, y = triceps)) +
  geom_boxplot(col="darkblue", fill="skyblue", alpha = 0.5)+
  labs(
    title = 'Largura do Tríceps',
    x = "Sinais de diabetes",
    y = "Tríceps"
  ) +
  scale_y_continuous(
    labels = scales::number_format(
      big.mark = ".",
      decimal.mark = ","))+
  theme_bw()


b7 <- dados|>
  filter(glucose>0, diabetes>0, diastolic>0,
         triceps>0, insulin>0, bmi>0)|>
  mutate(
    test = as_factor(test),
    test = lvls_revalue(test, c("Negativo", "Positivo"))
  )|>
  ggplot(aes(x = test, y = age)) +
  geom_boxplot(col="darkblue", fill="skyblue", alpha = 0.5)+
  labs(
    title = 'Idade',
    x = "Sinais de diabetes",
    y = "Idade"
  ) +
  scale_y_continuous(
    labels = scales::number_format(
      big.mark = ".",
      decimal.mark = ","))+
  theme_bw()

b8 <- dados|>
  filter(glucose>0, diabetes>0, diastolic>0,
         triceps>0, insulin>0, bmi>0)|>
  mutate(
    test = as_factor(test),
    test = lvls_revalue(test, c("Negativo", "Positivo"))
  )|>
  ggplot(aes(x = test, y = diabetes)) +
  geom_boxplot(col="darkblue", fill="skyblue", alpha = 0.5)+
  labs(
    title = 'N. Diabetes',
    x = "Sinais de diabetes",
    y = "Diabetes"
  ) +
  scale_y_continuous(
    labels = scales::number_format(
      big.mark = ".",
      decimal.mark = ","))+
  theme_bw()

(b1+b2)/(b3+b4)+
  plot_annotation(
    title = "Figura : ",
  ) & theme_bw(base_size = 10) &
  theme(
    plot.tag.position = c(0, 1),
    plot.tag = element_text(size = 12, hjust = 0, vjust = 0)
  )

(b5+b6)/(b7+b8)+
  plot_annotation(
    caption = "Fonte: Instituto Nacional de Diabetes e de Doenças Digestivas e Renais - EUA"
  ) & theme_bw(base_size = 10) &
  theme(
    plot.tag.position = c(0, 1),
    plot.tag = element_text(size = 12, hjust = 0, vjust = 0)
  )
```


















