---
title: "teste"
author: "Fernando Bispo"
format: pdf
---

## Apresentação

Este relatório visa a descrição da análise realizada nos dados oriundos do Instituto Nacional de Diabetes e de Doenças Digestivas e Renais dos EUA que conduziram um estudo com 768 mulheres da tribo Pina, que residem próximo a Phoenix e coletaram as seguintes características das participantes do estudo:

:::{.incrementyal}
- Número de gestações [**pregnat**];
- Concentração de glicose no plasma (obtido
duas horas depois da realização de um teste de tolerância a glicose) [**glucose**];
pressão sanguínea diastólica (mmHg) [**diastolic**];
- Largura do tríceps (mm) [**triceps**];
- Nível de insulina (µU/ml) [**insulin**];
- Índice de massa corpórea (kg/m2) [**bmi**];
- Nível de função diabética [**diabetes**];
- Iidade em anos [**age**];
- Teste para avaliação de sinais de diabetes (0 = negativo e 1 = positivo) [**teste**].
:::

```{r}
#| echo: false
#| warning: false
#| 

if (!require(pacman))
  install.packages("pacman")
library(pacman)

pacman::p_load(tidyverse, janitor, kableExtra, summarytools, 
               moments, ggthemes, patchwork, glue, ggpubr)

# DADOS ----
dados <- read.csv2("Dados_Lab01.csv")

dados <- dados |> 
  mutate(
    diabetes = as.numeric(diabetes),
    bmi = as.numeric(bmi)
    )
```



```{r}
#| echo: false
dados|>
    select(-test)|>
    rename(
      "N° de Gestações" = pregnant, "Glicose" = glucose, "Idade" = age,
      "P. Diastólica" = diastolic, "Largura Triceps" = triceps,
      "Nível Insulina" = insulin, "IMC" = bmi, "Nivel Diabético" = diabetes)|>
    summarytools::descr(
      stats = c("min", "q1", "med", "mean","q3", "max",  "sd", "cv"),
      justify = "c",
      style = "grid",
      transpose = T
    ) |>
    kbl(
      caption = "Tabela 1: Medidas Resumo",
      digits = 2,
      format.args=list(big.mark=".", decimal.mark=","),
      align = "c", 
      row.names = T,
      col.names =
        c("Min", "Q1", "Med", "Média", "Q3", "Max", "D.Padrão", "CV")
    )|>
    # kable_styling(
    #   # bootstrap_options = c("striped", "hover"),
    #   latex_options = c("striped"),
    #   stripe_color = T,
    #   full_width = T,
    #   fixed_thead = T
    # ) %>%
    footnote(general = "Fonte: Instituto Nacional de Diabetes e de Doenças Digestivas e Renais - EUA")
    # kable_material()
```

Conforme consta na Figura 1, cerca de 35% das participantes apresentaram resultado positivo para a presença de sinais de diabetes.


```{r}
#| echo: false
#| warning: false

dados |>
  count(test) |>
  mutate(
    pct = round(prop.table(n)*100, 1),
    tipo = case_when(
      test == 0 ~ "Negativo",
      test == 1 ~ "Positivo"),
    labs = glue::glue('{tipo}\n({pct}%)')) %>%
  ggpubr::ggdonutchart(., "pct",
                       label = "labs", lab.pos = "in",
                       lab.font = c(4, "plain", "white"),
                       fill = "test",  color = "white")+
  labs(
    title = "Figura 1: Resultado dos testes de sinais de diabetes realizados \nnas mulheres da Tribo Pina",
    caption = "Fonte: Instituto Nacional de Diabetes e de Doenças Digestivas e Renais - EUA"
  )+
  theme_void(base_size = 9)+
  theme(
    legend.position = "none"
  )
```


```{r}
#| echo: false
#| warning: false

g1 <- dados|>
  ggplot() +
    aes(x = glucose) +
  geom_histogram(
    aes(y = ..density..),
    fill = "lightblue",
    colour = "darkblue") +
  geom_density(
    alpha = 0.2,
    fill = "blue",
    colour = "blue") +
  labs(
    title = "Glicose",
    x = "Concentração",
    y = "Densidade"
  ) + theme_bw()

g2 <- dados|>
  ggplot() +
    aes(x = pregnant) +
  geom_histogram(
    aes(y = ..density..),
    binwidth = 1,
    fill = "lightblue",
    colour = "darkblue") +
  geom_density(
    alpha = 0.2,
    fill = "blue",
    colour = "blue") +
  labs(
    title = "Gestações",
    x = "Quantidade",
    y = "Densidade"
  ) + theme_bw()

g3 <- dados|>
  ggplot() +
    aes(x = diastolic) +
  geom_histogram(
    aes(y = ..density..),
    fill = "lightblue",
    colour = "darkblue") +
  geom_density(
    alpha = 0.2,
    fill = "blue",
    colour = "blue") +
  labs(
    title = "Pressão Diastólica",
    x = "Medida (mmHg)",
    y = "Densidade"
  ) + theme_bw()

g4 <- dados|>
  ggplot() +
    aes(x = triceps) +
  geom_histogram(
    aes(y = ..density..),
    binwidth = 5,
    fill = "lightblue",
    colour = "darkblue") +
  geom_density(
    alpha = 0.2,
    fill = "blue",
    colour = "blue") +
  labs(
    title = "Tríceps",
    x = "Largura (mm)",
    y = "Densidade"
  ) + theme_bw()

g5 <- dados|>
  ggplot() +
  aes(x = insulin) +
  geom_histogram(
    aes(y = ..density..),
    fill = "lightblue",
    colour = "darkblue") +
  geom_density(
    alpha = 0.2,
    fill = "blue",
    colour = "blue") +
  labs(
    title = "Insulina",
    x = "Nível (µU/ml)",
    y = "Densidade"
  )

g6 <- dados|>
  ggplot() +
  aes(x = bmi) +
  geom_histogram(
    aes(y = ..density..),
    fill = "lightblue",
    colour = "darkblue") +
  geom_density(
    alpha = 0.2,
    fill = "blue",
    colour = "blue") +
  labs(
    title = "IMC",
    x = "Índice (kg/m²)",
    y = "Densidade"
  )

g7 <- dados|>
  ggplot() +
  aes(x = diabetes) +
  geom_histogram(
    aes(y = ..density..),
    fill = "lightblue",
    colour = "darkblue") +
  geom_density(
    alpha = 0.2,
    fill = "blue",
    colour = "blue") +
  labs(
    title = "Diabetes",
    x = "Nível",
    y = "Densidade"
  )

g8 <- dados|>
  ggplot() +
  aes(x = age) +
  geom_histogram(
    aes(y = ..density..),
    binwidth = 5,
    fill = "lightblue",
    colour = "darkblue") +
  geom_density(
    alpha = 0.2,
    fill = "blue",
    colour = "blue") +
  labs(
    title = "Idade",
    x = "Anos",
    y = "Densidade"
  )+
theme(
    axis.title = element_text(size = 5),
    axis.text = element_text(size = 2))

(g1+g2)/(g3+g4) + plot_annotation(
  title = "Figura 2: Histogramas das variáveis em análise."
 ) & theme_bw(base_size = 10) &
  theme(
    plot.tag.position = c(0, 1),
    plot.tag = element_text(size = 8, hjust = 0, vjust = 0)
  )

(g5+g6)/(g7+g8) + plot_annotation(
  caption = "Fonte: Instituto Nacional de Diabetes e de Doenças Digestivas e Renais - EUA"
) & theme_bw(base_size = 10) &
  theme(
    plot.tag.position = c(0, 1),
    plot.tag = element_text(size = 8, hjust = 0, vjust = 0)
  )
```

<!-- ### Dispersão -->

A fim de avaliar a correlação entre a variável de interesse (Nível de Diabetes) com as demais variáveis, foram construídos gráficos de dispersão para realização desta avaliação.

```{r}
#| echo: false
#| warning: false

#### Dispersão ----
d1 <- dados |>
  ggplot(aes(
    y = diabetes, 
    x = pregnant, color = pregnant)) +
  geom_point()+
  labs(
    title = 'Função Diadética x N° de Gestações',
    y = 'Nível da Função Diabética',
    x = 'N° de Gestações',
    color = "N° de Gestações"
  )+
  scale_x_continuous(
    labels = scales::number_format(
      big.mark = ".",
      decimal.mark = ","
    ))+
  scale_y_continuous(
    labels = scales::number_format(
      big.mark = ".",
      decimal.mark = ","
    ))

d2 <- dados |>
  ggplot(aes(
    y = diabetes, 
    x = glucose, color = glucose)) +
  geom_point()+
  labs(
    title = 'Função Diadética x N. Glicose',
    x = 'Nível de Glicose',
    y = 'Nível da Função Diabética',
    color = "N° de Gestações"
  )+
  scale_x_continuous(
    labels = scales::number_format(
      big.mark = ".",
      decimal.mark = ","
    ))+
  scale_y_continuous(
    labels = scales::number_format(
      big.mark = ".",
      decimal.mark = ","
    ))

d3 <- dados |>
  ggplot(aes(
    y = diabetes, 
    x = diastolic, color = diastolic)) +
  geom_point()+
  labs(
    title = 'Função Diadética x P. Diastólica',
    x = 'Pressão Diastólica',
    y = 'Nível da Função Diabética',
    color = "N° de Gestações"
  )+
  scale_x_continuous(
    labels = scales::number_format(
      big.mark = ".",
      decimal.mark = ","
    ))+
  scale_y_continuous(
    labels = scales::number_format(
      big.mark = ".",
      decimal.mark = ","
    ))

d4 <- dados |>
  ggplot(aes(
    y = diabetes, 
    x = triceps, color = triceps)) +
  geom_point()+
  labs(
    title = 'Função Diadética x L. Tríceps',
    x = 'Largura do Tríceps (mm)',
    y = 'Nível da Função Diabética',
    color = "N° de Gestações"
  )+
  scale_x_continuous(
    labels = scales::number_format(
      big.mark = ".",
      decimal.mark = ","
    ))+
  scale_y_continuous(
    labels = scales::number_format(
      big.mark = ".",
      decimal.mark = ","
    ))

d5 <- dados |>
  ggplot(aes(
    y = diabetes, 
    x = insulin, color = insulin)) +
  geom_point()+
  labs(
    title = 'Função Diadética x N. Insulina',
    x = 'Nível de Insulina',
    y = 'Nível da Função Diabética',
    color = "N° de Gestações"
  )+
  scale_x_continuous(
    labels = scales::number_format(
      big.mark = ".",
      decimal.mark = ","
    ))+
  scale_y_continuous(
    labels = scales::number_format(
      big.mark = ".",
      decimal.mark = ","
    ))

d6 <- dados |>
  ggplot(aes(
    y = diabetes, 
    x = age, color = age)) +
  geom_point()+
  labs(
    title = 'Função Diadética x Idade',
    x = 'Idade',
    y = 'Nível da Função Diabética',
    color = "N° de Gestações"
  )+
  scale_x_continuous(
    labels = scales::number_format(
      big.mark = ".",
      decimal.mark = ","
    ))+
  scale_y_continuous(
    labels = scales::number_format(
      big.mark = ".",
      decimal.mark = ","
    ))

d7 <- dados |>
  ggplot(aes(
    y = diabetes, 
    x = bmi, color = bmi)) +
  geom_point()+
  labs(
    title = 'Função Diadética x IMC',
    x = 'IMC',
    y = 'Nível da Função Diabética',
    color = "N° de Gestações"
  )+
  scale_x_continuous(
    labels = scales::number_format(
      big.mark = ".",
      decimal.mark = ","
    ))+
  scale_y_continuous(
    labels = scales::number_format(
      big.mark = ".",
      decimal.mark = ","
    ))

(d1+d2)/(d3+d4)+
  plot_annotation(
    title = "Figura 3: Relação entre Diabetes e demais medições ",
  ) & theme_bw(base_size = 7) &
  theme(
    # plot.tag.position = c(0, 1),
    # plot.tag = element_text(size = 12, hjust = 0, vjust = 0),
    legend.position = "none"
  )

(d5+d6)/(d7+plot_spacer())+
  plot_annotation(
    caption = "Fonte: Instituto Nacional de Diabetes e de Doenças Digestivas e Renais - EUA"
  ) & theme_bw(base_size = 7) &
  theme(
    # plot.tag.position = c(0, 1),
    # plot.tag = element_text(size = 12, hjust = 0, vjust = 0),
    legend.position = "none"
  )
```

### Dados tratados

```{r}
#| echo: false
#| warning: false

dados|>
  select(-test)|>
  filter(glucose!=0, diabetes!=0, diastolic>0,
         triceps>0, insulin>0, bmi>0)|>
  rename(
      "N° de Gestações" = pregnant, "Glicose" = glucose, "Idade" = age,
      "P. Diastólica" = diastolic, "Largura Triceps" = triceps,
      "Nível Insulina" = insulin, "IMC" = bmi, "Nivel Diabético" = diabetes)|>
  summarytools::descr(
      stats = c("min", "q1", "med", "mean","q3", "max",  "sd", "cv"),
      justify = "c",
      style = "grid",
      transpose = T
  )|>
  kbl(
    caption = "Tabela 2: Medidas Resumo",
    digits = 2,
    format.args=list(big.mark=".", decimal.mark=","),
    align = "c",
    row.names = T,
    col.names =
      c("Min", "Q1", "Med", "Média", "Q3", "Max", "D. Padrão", "CV")
  )|>
#   kable_styling(
#     latex_options = c("striped"),
#     stripe_color = T,
#     full_width = F,
#     fixed_thead = T
#   ) %>%
  footnote(general = "Fonte: Instituto Nacional de Diabetes e de Doenças Digestivas e Renais - EUA")
#   kable_material()
```

```{r}
#| echo: false
#| warning: false

dados|>
  filter(glucose>0, diabetes>0, diastolic>0,
         triceps>0, insulin>0, bmi>0)|>
  count(test) |>
  mutate(
    pct = round(prop.table(n)*100, 1),
    tipo = case_when(
      test == 0 ~ "Negativo",
      test == 1 ~ "Positivo"),
    labs = glue::glue('{tipo}\n({pct}%)')) %>%
  ggpubr::ggdonutchart(., "pct", 
                       label = "labs", lab.pos = "in",
                       lab.font = c(3, "plain", "white"),
                       fill = "test",  color = "white")+
  labs(
    title = "Figura 3: Resultado dos testes de sinais de diabetes realizados \nnas mulheres da Tribo Pina",
    caption = "Fonte: Instituto Nacional de Diabetes e de Doenças \nDigestivas e Renais - EUA"
  )+
  theme_void(base_size = 8)+
  theme(
    legend.position = "none"
  )
```

```{r}
#| echo: false
#| warning: false
#| 
g9 <- dados|>
  filter(glucose>0, diabetes>0, diastolic>0,
         triceps>0, insulin>0, bmi>0)|>
  ggplot() +
  aes(x = glucose) +
  geom_histogram(
    aes(y = after_stat(density)),
    # binwidth = 5,
    fill = "lightblue",
    colour = "darkblue") +
  geom_density(
    alpha = 0.2,
    fill = "blue",
    colour = "blue") +
  labs(
    title = "Glicose",
    x = "Concentração",
    y = "Densidade"
  )

g10 <- dados|>
  filter(glucose>0, diabetes>0, diastolic>0,
         triceps>0, insulin>0, bmi>0)|>
  ggplot() +
  aes(x = pregnant) +
  geom_histogram(
    aes(y = after_stat(density)),
    binwidth = 1,
    fill = "lightblue",
    colour = "darkblue") +
  geom_density(
    alpha = 0.2,
    fill = "blue",
    colour = "blue") +
  labs(
    title = "Gestações",
    x = "Quantidade",
    y = "Densidade"
  )

g11 <- dados|>
  filter(glucose>0, diabetes>0, diastolic>0,
         triceps>0, insulin>0, bmi>0)|>
  ggplot() +
  aes(x = diastolic) +
  geom_histogram(
    aes(y = after_stat(density)),
    # binwidth = 5,
    fill = "lightblue",
    colour = "darkblue") +
  geom_density(
    alpha = 0.2,
    fill = "blue",
    colour = "blue") +
  labs(
    title = "Pressão Diastólica",
    x = "Medida (mmHg)",
    y = "Densidade"
  )

g12 <- dados|>
  filter(glucose>0, diabetes>0, diastolic>0,
         triceps>0, insulin>0, bmi>0)|>
  ggplot() +
  aes(x = triceps) +
  geom_histogram(
    aes(y = after_stat(density)),
    binwidth = 5,
    fill = "lightblue",
    colour = "darkblue") +
  geom_density(
    alpha = 0.2,
    fill = "blue",
    colour = "blue") +
  labs(
    title = "Tríceps",
    x = "Largura (mm)",
    y = "Densidade"
  )

g13 <- dados|>
  filter(glucose>0, diabetes>0, diastolic>0,
         triceps>0, insulin>0, bmi>0)|>
  ggplot() +
  aes(x = insulin) +
  geom_histogram(
    aes(y = after_stat(density)),
    # binwidth = 25,
    fill = "lightblue",
    colour = "darkblue") +
  geom_density(
    alpha = 0.2,
    fill = "blue",
    colour = "blue") +
  labs(
    title = "Insulina",
    x = "Nível (µU/ml)",
    y = "Densidade"
  )

g14 <- dados|>
  filter(glucose>0, diabetes>0, diastolic>0,
         triceps>0, insulin>0, bmi>0)|>
  ggplot() +
  aes(x = bmi) +
  geom_histogram(
    aes(y = after_stat(density)),
    # binwidth = 5,
    fill = "lightblue",
    colour = "darkblue") +
  geom_density(
    alpha = 0.2,
    fill = "blue",
    colour = "blue") +
  labs(
    title = "IMC",
    x = "Índice (kg/m²)",
    y = "Densidade"
  )

g15 <- dados|>
  filter(glucose>0, diabetes>0, diastolic>0,
         triceps>0, insulin>0, bmi>0)|>
  ggplot() +
  aes(x = diabetes) +
  geom_histogram(
    aes(y = after_stat(density)),
    # binwidth = 5,
    fill = "lightblue",
    colour = "darkblue") +
  geom_density(
    alpha = 0.2,
    fill = "blue",
    colour = "blue") +
  labs(
    title = "Diabetes",
    x = "Nível",
    y = "Densidade"
  )

g16 <- dados|>
  filter(glucose>0, diabetes>0, diastolic>0,
         triceps>0, insulin>0, bmi>0)|>
  ggplot() +
  aes(x = age) +
  geom_histogram(
    aes(y = after_stat(density)),
    binwidth = 5,
    fill = "lightblue",
    colour = "darkblue") +
  geom_density(
    alpha = 0.2,
    fill = "blue",
    colour = "blue") +
  labs(
    title = "Idade",
    x = "Anos",
    y = "Densidade"
  )

(g9+g10)/(g11+g12) + plot_annotation(
  title = "Figura 4: Histogramas das variáveis em análise.",
) & theme_bw() &
  theme(
    plot.tag.position = c(0, 1),
    plot.tag = element_text(size = 8, hjust = 0, vjust = 0)
  )

(g13+g14)/(g15+g16) + plot_annotation(
  caption = "Fonte: Instituto Nacional de Diabetes e de Doenças Digestivas e Renais - EUA"
) & theme_bw() &
  theme(
    plot.tag.position = c(0, 1),
    plot.tag = element_text(size = 8, hjust = 0, vjust = 0)
  )
```

```{r}
#| echo: false
#| warning: false
d8 <- dados|>
  filter(glucose>0, diabetes>0, diastolic>0,
         triceps>0, insulin>0, bmi>0)|>
  ggplot(aes(
    y = diabetes, 
    x = pregnant, color = pregnant)) +
  geom_point()+
  labs(
    title = 'Função Diadética x N° de Gestações',
    y = 'Nível da Função Diabética',
    x = 'N° de Gestações'
  )+
  scale_x_continuous(
    labels = scales::number_format(
      big.mark = ".",
      decimal.mark = ","
    ))+
  scale_y_continuous(
    labels = scales::number_format(
      big.mark = ".",
      decimal.mark = ","
    ))

d9 <- dados|>
  filter(glucose>0, diabetes>0, diastolic>0,
         triceps>0, insulin>0, bmi>0)|>
  ggplot(aes(
    y = diabetes, 
    x = glucose, color = glucose)) +
  geom_point()+
  labs(
    title = 'Função Diadética x N. Glicose',
    x = 'Nível de Glicose',
    y = 'Nível da Função Diabética'
  )+
  scale_x_continuous(
    labels = scales::number_format(
      big.mark = ".",
      decimal.mark = ","
    ))+
  scale_y_continuous(
    labels = scales::number_format(
      big.mark = ".",
      decimal.mark = ","
    ))

d10 <- dados|>
  filter(glucose>0, diabetes>0, diastolic>0,
         triceps>0, insulin>0, bmi>0)|>
  ggplot(aes(
    y = diabetes, 
    x = diastolic, color = diastolic)) +
  geom_point()+
  labs(
    title = 'Função Diadética x P. Diastólica',
    x = 'Pressão Diastólica',
    y = 'Nível da Função Diabética'
  )+
  scale_x_continuous(
    labels = scales::number_format(
      big.mark = ".",
      decimal.mark = ","
    ))+
  scale_y_continuous(
    labels = scales::number_format(
      big.mark = ".",
      decimal.mark = ","
    ))

d11 <- dados|>
  filter(glucose>0, diabetes>0, diastolic>0,
         triceps>0, insulin>0, bmi>0)|>
  ggplot(aes(
    y = diabetes, 
    x = triceps, color = triceps)) +
  geom_point()+
  labs(
    title = 'Função Diadética x L. Tríceps',
    x = 'Largura do Tríceps (mm)',
    y = 'Nível da Função Diabética'
  )+
  scale_x_continuous(
    labels = scales::number_format(
      big.mark = ".",
      decimal.mark = ","
    ))+
  scale_y_continuous(
    labels = scales::number_format(
      big.mark = ".",
      decimal.mark = ","
    ))

d12 <- dados|>
  filter(glucose>0, diabetes>0, diastolic>0,
         triceps>0, insulin>0, bmi>0)|>
  ggplot(aes(
    y = diabetes, 
    x = insulin, color = insulin)) +
  geom_point()+
  labs(
    title = 'Função Diadética x N. Insulina',
    x = 'Nível de Insulina',
    y = 'Nível da Função Diabética'
  )+
  scale_x_continuous(
    labels = scales::number_format(
      big.mark = ".",
      decimal.mark = ","
    ))+
  scale_y_continuous(
    labels = scales::number_format(
      big.mark = ".",
      decimal.mark = ","
    ))

d13 <- dados|>
  filter(glucose>0, diabetes>0, diastolic>0,
         triceps>0, insulin>0, bmi>0)|>
  ggplot(aes(
    y = diabetes, 
    x = age, color = age)) +
  geom_point()+
  labs(
    title = 'Função Diadética x Idade',
    x = 'Idade',
    y = 'Nível da Função Diabética'
  )+
  scale_x_continuous(
    labels = scales::number_format(
      big.mark = ".",
      decimal.mark = ","
    ))+
  scale_y_continuous(
    labels = scales::number_format(
      big.mark = ".",
      decimal.mark = ","
    ))

d14 <- dados|>
  filter(glucose>0, diabetes>0, diastolic>0,
         triceps>0, insulin>0, bmi>0)|>
  ggplot(aes(
    y = diabetes, 
    x = bmi, color = bmi)) +
  geom_point()+
  labs(
    title = 'Função Diadética x IMC',
    x = 'IMC',
    y = 'Nível da Função Diabética'
  )+
  scale_x_continuous(
    labels = scales::number_format(
      big.mark = ".",
      decimal.mark = ","
    ))+
  scale_y_continuous(
    labels = scales::number_format(
      big.mark = ".",
      decimal.mark = ","
    ))

(d8+d9)/(d10+d11)+
  plot_annotation(
    title = "Figura : Diagramas de Dispersão das variáveis em análise.",
  ) & theme_bw(base_size = 7) &
  theme(
    # plot.tag.position = c(0, 1),
    # plot.tag = element_text(size = 12, hjust = 0, vjust = 0),
    legend.position = "none"
  )

(d12+d13)/(d14+plot_spacer()) +
  plot_annotation(
    caption = "Fonte: Instituto Nacional de Diabetes e de Doenças Digestivas e Renais - EUA"
  ) & theme_bw(base_size = 7) &
  theme(
    # plot.tag.position = c(0, 1),
    # plot.tag = element_text(size = 12, hjust = 0, vjust = 0),
    legend.position = "none"
  )
```
:::
